【裁判字號】    85,台上,2413
【裁判日期】    851018
【裁判案由】    返還借款
【裁判全文】
最高法院民事判決                              八十五年度台上字第二四一三號
    上  訴  人  乙 ○ ○
                甲○○○
    共      同
    訴訟代理人  余 建 生
                張  良
    被 上訴 人  丙 ○ ○
右當事人間請求返還借款事件，上訴人對於中華民國八十四年十一月二十日台灣高等
法院第二審更審判決（八十三年度重上更(二)字第一○四號），提起上訴，本院判決如
左：
    主  文
原判決廢棄，發回台灣高等法院。
    理  由
本件被上訴人主張：上訴人乙○○於民國七十九年五月二十二日盜賣訴外人許登宮之
南港輪胎股票（簡稱南港股票）六十二萬股，乙○○乃與伊於同月二十五日就伊代替
乙○○償還許登宮南港股票三十一萬股達成協議，由乙○○立下借據，記載：「本人
欠丙○○先生南港股票拾壹萬股，現值新台幣伍仟柒佰萬元正，願於七十九年五月
二十六日持等值之房地產或等質之泰豐股票償還」。伊已依約於翌日依乙○○指示償
還許登宮南港股票三十一萬股，伊與乙○○係以南港股票三十一萬股折算金錢而為借
貸。詎乙○○事後避不見面，且於同年六月十八日將所有坐落台北市○○區○○段四
小段六二○號土地應有部分一萬分之一千及其上建物即台北市○○○路○段二十巷二
十五號三樓房屋設定本金最高限額新台幣（以下同）五百萬元之抵押權，將台北市○
○區○○段五小段五五號土地應有部分一萬分之三百三十四及其上建物即台北市○○
○路○段一五一巷二八號五樓房屋（以上全部房地簡稱系爭房地）設定一千五百萬元
之抵押權予上訴人甲○○○。上開抵押權設定行為若非通謀虛偽意思表示，亦係詐害
伊之債權，依民法第二百四十四條規定，伊得撤銷等情，爰求為判決本位聲明：乙○
○應給付伊五千七百萬元及加計法定遲延利息，確認上訴人間上開抵押權不存在，甲
○○○應將上開抵押權登記塗銷。備位聲明：乙○○應給付伊五千七百萬元及加計法
定遲延利息，上訴人間上開抵押權設定行為應予撤銷，甲○○○應將上開抵押權登記
塗銷之判決（關於抵押權部分，被上訴人先位聲明請求確認上訴人間上開抵押權不存
在部分，業經原審更審前判決被上訴人敗訴，被上訴人就該敗訴部分，未聲明不服）
。
上訴人則以：乙○○未盜賣許登宮之南港股票，被上訴人亦無南港股票，乙○○無必
要向被上訴人借貸。乙○○所立借據係遭脅迫而為，已依法撤銷該意思表示。且縱認
借據為真，被上訴人未交付南港股票予乙○○，反而交付予無受領權之許登宮，不符
借貸契約之要物性，不得依借貸關係請求。借據書明應返還者為不動產或泰豐股票，
被上訴人請求給付現金，亦有未合。況甲○○○對乙○○確有一千九百五十七萬五千
七百二十九元借款債權存在，其要求乙○○以系爭房地設定抵押權為擔保，乃正當權
利之行使，其設定本件抵押權時，非明知有害於被上訴人，自非詐害行為等語，資為
抗辯。
原審維持第一審所為命上訴人乙○○返還借款予被上訴人之判決，駁回其上訴，並撒
銷上訴人間抵押權之設定行為，命上訴人甲○○○塗銷抵押權登記，無非以：被上訴
人主張將南港輪胎股票三十一萬股貸與乙○○之事實，業據提出借據一紙為證（一審
卷外放證物袋），上訴人乙○○雖抗辯：該借據係其於七十九年五月二十五日晚上被
長榮證券公司董事長朱哲彥、副董事長徐富雄、營業部經理林志鴻等三人共同強留在
台北市○○○路三三○號十二樓，至凌晨三點不能回家，不得已而被脅迫書寫該借據
云云，惟未舉證以實其說。上訴人請求訊問之證人黃主文，於另案即上訴人自訴朱哲
彥等妨害自由刑事案中，曾於八十一年八月十二日向該案法院具狀陳稱：「本人因公
務繁忙，且屆年底立委選舉在即，不克親自出庭作證，七十九年五月間，曾應同學許
登宮之邀，陪同到長榮海運公司民生大樓解決許君與乙○○間之股票糾紛，是日下午
四時到達長榮海運民生大樓，在場有乙○○、陳福誠及長榮證券高級主管等人，迨許
登宮與乙○○就股票糾紛關係釐清後，本人與許君則先行離去」等語。依黃主文該聲
請狀內容，乙○○與許登宮釐清股票糾紛時，並未受到任何脅迫。乙○○當晚十時許
，已由林志鴻開車護送回家，所稱被強留至翌日凌晨三時，不得已被迫書立借據云云
，尚非可採。其以存證信函向被上訴人表示撤銷「借據」之意思表示，亦非合法。本
件訴訟係因被上訴人貸與乙○○南港股票三十一萬股而引起，至於乙○○買入之南港
股票六十二萬股究屬陳福地或許登宮所買，及該二人內部關係如何，或乙○○有無將
之賣，如何賣，並非本案之關鍵，亦與被上訴人無關。且乙○○原為股市超級營
業員，其股票買賣詳情，亦非被上訴人所能完全明瞭其真相或全貌，是上訴人以被上
訴人在起訴狀係主張：「乙○○盜賣許登宮南港股票三十一萬股」，更審後變更主張
為「盜賣華夏股票三百萬股」，前後主張不符認無借貸之事實，尚非可採。又七十九
年五月二十五日南港股票收盤價每股一九九元，固有台灣證券交易所股份有限公司八
十二年三月十八日台證交字第○四二七九號函在卷可稽（更(一)字卷一五二頁），三
十一萬股應為六千一百六十九萬元，惟兩造既同意僅折價為五千七百萬元，並無不可
。乙○○於七十九年五月二十五日晚上在長榮證券公司十二樓，向被上訴人借南港股
票三十一萬股時，已指示被上訴人於翌日直接交付予許登宮，而被上訴人確於七十九
年五月二十六日將三十一萬股之南港股票交付予許登宮一節，業據證人林志鴻、朱哲
彥、許登宮及鄭深池結證在卷（更(一)字卷七十、七三、九六頁反面、二五六頁反面、
二五七頁），並有許登宮所立之收據一紙為證（一審卷外放證物袋），上訴人空言否
認被上訴人有交付許登宮南港股票三十一萬股，洵無足採。按稱消費借貸者，謂當事
人約定，一方移轉金錢或其他代替物之所有權於他方，而他方以種類、品質、數量相
同之物返還之契約；又以貨物折算金錢而為借貸者，縱有反對之約定，仍應以該貨物
按照交付時交付地之市價所應有之價值，為其借貸金額，民法第四百七十四條、第四
百八十一條分別定有明文。本件乙○○於七十九年五月二十五日所書立之借據全文為
：「茲因本人欠丙○○先生南港股票拾壹萬股，現值新台幣伍仟柒佰萬元正，願於
七十九年五月二十六日持等值之房地產或等值之泰豐股票償還，恐口無憑，特立此據
。此致丙○○先生」（一審卷外放證物袋）。被上訴人依乙○○之指示交予許登宮者
，雖為南港股票三十一萬股，然股票日日有漲有跌，乙○○如僅係以向被上訴人借股
票並還股票之意思者，於借據上逕行載明願還同數額之股票即可，不必再載明其價值
。而本件借據除載明欠南港股票三十一萬股外，並進而載明現值為五千七百萬元，及
乙○○願以等值之房地產或泰豐股票償還。足認該借據上所稱五千七百萬元，係指借
貸當時該南港股票之價值即五千七百萬元，且如乙○○向被上訴人所借者僅為南港股
票三十一萬股，實無從判斷等值之房地產或泰豐股票。是依系爭借據全文及其上所載
之清償方法觀察，本件雙方係以五千七百萬元做為借貸之標的。乙○○實際既未於七
十九年五月二十六日以房地產或泰豐股票向被上訴人清償，甲○○○於本件訴訟中，
亦陳稱目前無等值之房地產或等值之泰豐股票以償還系爭借款（重上更(一)字卷二五四
頁反面）。被上訴人請求上訴人乙○○給付現金五千七百萬元，參酌民法第四百八十
一條規定，應合於雙方借貸意旨。被上訴人請求上訴人乙○○給付五千七百萬元並加
給自七十九年五月二十七日起之法定遲延利息，自應准許。次查上訴人乙○○於七十
九年六月十八日將所有系爭房地分別設定本金最高限額五百萬元及一千五百萬元之抵
押權予上訴人甲○○○之事實，有土地及建物登記謄本在卷可稽（一審卷外放證袋）
，且為上訴人所不爭執，上訴人並已提出電匯水單、電匯回條、匯款回條及土地、建
物登記謄本（一審卷外放證物袋）以證明甲○○○確曾於七十九年五月三十日匯款五
百四十六萬四千五百元，於同年月三十一日匯款六百萬元及五百萬元，於七十年十一
月十九日及七十八年十二月二十七日為乙○○向台北市銀行借款共二百二十萬元而提
供甲○○○之不動產設定抵押權為擔保等情，堪認上訴人間確有債務關係存在。按債
務人以其所有之不動產設定抵押權，同時向他人借貸款項，其設定抵押權之行為固屬
有償行為，若先有債權之存在而於事後為之設定抵押權者，如無對價關係，即屬無償
行為，倘有害及債權，則債權人自得依民法第二百四十四條第一項之規定以撤銷之，
最高法院五十一年度台上字第三五二八號著有判例。上訴人乙○○應於七十九年五月
二十六日返還被上訴人五千七百萬元，已如前述，上訴人間卻於同年六月十八日訂立
抵押權設定契約，就乙○○所有系爭房地分別於同年月十九日及二十日辦妥最高限額
五百萬元及一千五百萬元之抵押權登記，而因其債權均發生於七十九年六月十八日以
前，乙○○顯係無對價關係就已存在之債權提供擔保，揆諸上開最高法院五十一年度
台上字第三五二八號判例意旨，上訴人間所為最高限額抵押權設定行為即屬無償行為
。又系爭房地其中中山北路房地業已先設定第一順位抵押權四百萬元、建國北路房地
則設定第一順位抵押權九百二十四萬元予台北市銀行，經原審向台北市銀行敦化分行
函查結果，迄八十四年一月十八日止，其帳上餘額尚欠一千三百三十萬八千二百八十
七元，有該分行八十四年一月十九日北銀敦字第一一七號函（更(二)字卷第一宗二五七
頁）可稽。而上開二棟房地，於八十三年十二月七日經勘估結果市價共值二千三百六
十萬五千八百六十元，亦有國聯不動產鑑定股份有限公司不動產鑑定報告書在卷足稽
（更(二)字卷外放證物），是系爭房地之價值，扣減第一順位之抵押債權一千三百二十
四萬元後，為一千零三十六萬五千八百六十元，如再扣減系爭第二順位甲○○○之抵
押債權一千九百五十七萬五千七百二十九元後，已無餘額可清償被上訴人之債權，上
訴人間系爭抵押權之設定，即有害於被上訴人對乙○○債權之實現，被上訴人自得依
民法第二百四十四條第一項規定行使撤銷權，撤銷上訴人間有害被上訴人之該抵押權
設定行為，及請求甲○○○塗銷該最高限額抵押權登記等詞，為其判斷之基礎。
按法院採用證言，應命證人到場以言詞陳述所知事實，或並須於訊問前命其具結，始
能就所為證言斟酌其能否採用，若證人僅提出書面並未經法院訊問者，自不得採為合
法之憑證。本件原審未訊問證人黃主文，竟參酌其在另案刑事案件提出之書面內容，
而為不利於上訴人之認定，已有可議。次查，上訴人曾抗辯七十九年五月廿五日協商
股票糾紛時，被上訴人並未在場，上訴人乙○○無法將系爭借據交付被上訴人云云，
而被上訴人就七十九年五月二十五日有無到場參與協商，先則否認（重上字卷三二、
一七八頁），繼又承認當天晚上曾到場參與協商（更(一)字卷三三頁）。究竟當天被上
訴人有無到場參與協商﹖如未參與協商，三方如何決議由乙○○向被上訴人借南港股
票，並指示被上訴人交與許登宮﹖系爭借據又如何交付與被上訴人﹖原審並未詳查。
又原審認定被上訴人已依上訴人乙○○指示於七十九年五月二十六日，將三十一萬股
南港股票交付予許登宮，乃以證人林志鴻、朱哲彥、許登宮、鄭深池到場陳述之證言
，及許登宮所立之收據一紙為據。惟就七十九年五月二十六日被上訴人交付股票予許
登宮時，究有何人在場之情形，被上訴人係陳述當時有許登宮、黃主文、陳福誠及其
本人在場（重上字卷一七八頁反面）。證人林志鴻證述當時有許登宮、黃主文、陳福
誠、被上訴人、朱哲彥、徐富雄及其本人在場（更(一)字卷七○頁）。證人朱哲彥證述
當時有許登宮、黃主文、被上訴人、林志鴻、徐富雄及其本人在場（更(一)字卷七五頁
）。證人許登宮則證述當時有郭姓金主、乙○○及長榮證券總公司總經理等人在場（
更(一)字卷九六、九七頁）。各人所述情節既互有差異，而乙○○又一再否認被上訴人
曾交付許登宮三十一萬股南港股票，指許登宮名義所立之收據，並非真正，非許登宮
所出具，聲請鑑定該文書（更(一)字卷一一七頁反面、一三七頁、更(二)字卷第一宗二九
頁、第二宗一三○頁）。乃原審採用上開證據作為判斷事實之依據，而未說明其如何
斟酌之理由，自有判決不備理由之違法。再按，民法第四百八十一條規定，以貨物折
算金錢而為借貸者，性質上仍屬金錢消費借貸，而本件系爭借據末段係約定：「願於
七十九年五月二十六日持等值之房地產或等值之泰豐股票償還」，並非約定以金錢償
還。有上開償還方式之約定，何以可認係以貨物折算金錢而為借貸﹖原判決未說明其
理由，亦欠允洽。末查上訴人抗辯，其二人於七十九年五月三十日及同年月三十一日
借貸五百四十六萬四千五百元及一千一百萬元之同時，即已口頭約定上訴人乙○○必
須提供系爭房地設定抵押權以供債權之擔保，則雙方嗣於同年六月十八日所補簽之抵
押權設定書面契約及辦理抵押權設定登記行為，依最高法院七十年台上字第四五三號
判例意旨，顯屬有償行為。且上訴人甲○○○始終不知系爭抵押權之設定行為，有害
及被上訴人之權利，其抵押權設定行為與民法第二百四十四條第二項規定之撤銷要件
不合，被上訴人不得請求撤銷該抵押權設定行為及請求甲○○○塗銷抵押權登記云云
（更(二)字卷第一宗一二一至一二四頁、同卷第二宗二九八至三○一頁）。乃屬重要防
禦方法，原審未加調查審認，並說明其取捨之意見，遽為不利於上訴人之判決，亦有
未合。上訴論旨，執以指摘原判決不當，求予廢棄，非無理由。
據上論結，本件上訴為有理由，依民事訴訟法第四百七十七條第一項、第四百七十八
條第一項，判決如主文。
中      華      民      國    八十五    年      十      月     十八     日
                              最高法院民事第二庭
                                  審判長法官  曾  桂  香
                                        法官  劉  延  村
                                        法官  徐  璧  湖
                                        法官  劉  福  聲
                                        法官  顏  南  全
      右正本證明與原本無異
                                              書  記  官
中      華      民      國    八十五    年      十一    月      二      日


司法院資訊處製作；財團法人民間司法改革基金會備份。
